臺中高等行政法院判決
　　　　　　　　　　　　　　　　　　 96年度訴字第00108號
　　　　　　　　　　　　　　　.
原　　　告　甲○○○
被　　　告　臺中縣政府
代　表　人　乙○○
訴訟代理人　丙○○
上列當事人間因老人福利法事件，原告不服內政部中華民國96年
1月9日台內訴字第0950172863號訴願決定，提起行政訴訟，本院
判決如下︰
　　主  文
原告之訴駁回。
訴訟費用由原告負擔。
　　事  實
一、事實概要：緣原告未經申請設立許可，擅自於台中縣龍井鄉
    ○○村○○路92號（門牌整編前為台中縣龍井鄉○○村○○
    路新庄仔巷29之31號）經營優印安養中心，從事收容安養業
    務，經台中縣警察局烏日分局犁份派出所於民國(下同)95年
    9月6日臨檢查獲違法收容18名老人，並經該分局以95年9月
    11日烏警行字第0950004050號函向被告舉發，被告認原告自
    88年起業經數度查獲違規在案，已違反老人福利法第28條規
    定，乃以95年9月12日府社青字第0950254020號函裁處原告
    新台幣(下同)15萬元罰鍰，公告名稱並勒令停辦。原告不服
    ，提起訴願，遭決定駁回，遂提起本件行政訴訟。
二、兩造聲明：
    (一)原告聲明求為判決：訴願決定及原處分均撤銷。
　　(二)被告聲明求為判決：駁回原告之訴。
三、兩造之陳述：
    (一)原告主張之理由：
    1.老人福利法第28條規定處以罰鍰之對象係該老人福利機構
      之「負責人」，而遍查老人福利法及其施行細則全文均未
      有所謂負責人之定義及解釋，本件老人福利機構(優印養
      護中心)之所有人於92年9月28日以後即改為優印國際股份
      有限公司(下稱優印公司)，本案處分係於95年9月12日作
      成，而該公司負責人乃其董事長林毓柱，依公司法第8條
      之規定，股份有限公司之負責人均不包括單純暫時受託處
      理事務之人在內。惟公司法第8條規定之所以將公司負責
      人擴張及於董事之目的乃在於保障股東及投資人之權益，
      此亦導致公司代表機關並非即等同於公司負責人，二者範
      圍即不一致，其目的乃在於使須對公司負內部責任（基於
      委任關係或公司法規定）及對第三人須負外部責任之公司
      負責人之定義擴大其範圍，增加公司、股東、第三人受賠
      償之機會，加強公司負責人之責任。然此等規定均係攸關
      公司與股東、投資人間私法法律關之權利義務歸屬；本案
      乃公法關係之行政處分罰鍰，係以該養護中心之所有人（
      優印公司）為處罰對象，與保護公司、投資人或股東權益
      無關，係以該公司為受不利益行政處分之對象，公司此時
      即立於與一般行政處分相對人之一般人民地位，故此時該
      行政處分之相對人或欲予以處罰之對象即應以能代表公司
      之人為限，此乃公司法與行政處分罰鍰係私法與公法性質
      不同之所在，故股份有限公司之代表人依公司法第208條
      第3項規定「董事長對內為股東會、董事會及常務董事會
      主席，對外代表公司。．．．」，可知股份有限公司對外
      代表人係採所謂董事長單獨代表制，而優印公司之董事長
      為林毓柱，故應以該人為處罰對象始符法律規定設立代表
      人之目的意旨，否則豈非若當股份有限公司欲提起行政訴
      訟，依現行行政訴訟法第27條規定：「法人、中央及地方
      機關、非法人之團體，應由其代表人或管理人為訴訟行為
      。」及實務見解須以公司之代表人(即董事長)為之(董事
      無法對外代表公司，並不能為原告)，而受行政處分之相
      對人卻仍為董事之矛盾、不合理現象。再者，單獨對外代
      表公司之董事長無須負責，卻歸由無對外代表權之董事負
      責，捨董事長不為卻針對董事為行政處分罰鍰，將使權責
      劃分不明，徒使原告成為股份有限公司董事長之代罪羔羊
      ，故原告實不應為行政處分之相對人，被告應以優印公司
      之董事長林毓柱為行政處分及罰鍰之相對人始為正確，本
      案之行政處分及訴願決定自屬違法侵害人民權益應當撤銷
      。
    2.原告僅係受優印公司負責人林毓柱告知缺乏人手而單純暫
      時受其委託處理該機構相關事務，並未有民法第553條之
      經理人權限，此可由該機構對外開立之發票收據均蓋以優
      印公司暨其董事長林毓柱之印鑑，原告僅係以該二者名義
      以代理人或受任人之身分為事務之處理，原告並無權亦無
      法以自己名義簽名蓋章，即可得知該安養中心之所有人優
      印公司唯一具有單獨對外代表權之人僅為董事長林毓柱一
      人，且亦僅其為適格之行政處分罰鍰相對人。
    3.原告早於92年9月28日即已將優印養護之家之所有土地、
      建物、軟硬體設施之全部出售予優印公司之負責人林毓柱
      ，此有雙方買賣契約可資為憑，且該買賣契約第12條亦明
      確約定原出賣人所有機構之一切股份事務均全部過戶給優
      印公司，其一切事務費用全部由優印公司負擔，顯見原告
      實已非該機構之所有人，更遑論為該機構之負責人，被告
      僅憑詢問外勞之結果及上網查詢公司登記資料，是否即可
      確認該公司之代表人為原告？其捨公司登記資料網站之載
      明代表人為林毓柱而不顧，逕以原告為處罰對象是否已盡
      其調查之注意義務？因外勞只來工作4個月，被告不能依
      外勞口述養護中心與家屬間聯繫及收費都是原告負責作為
      判斷依據，故被告之認定恐有錯誤，有違公司法第8條、
      第208條第3項及行政程序法第4條、第9條、第36條之規定
      。另呈委託書、台中縣龍井鄉戶政事務所人民印鑑證明影
      本各乙份、台中地檢署檢察官不起訴處分書及老人福利機
      構設立標準相關法令規定影本各乙份，證明93年度原告不
      是養護中心負責人。
    4.老人福利法第28條規定行政機關得公告其名稱，且得令其
      停辦之前提要件乃須事先曾有限期申請設立許可或辦理財
      團法人登記，逾期仍未辦理者，始得按次連續處罰並公告
      其名稱、令其停辦之餘地。故縱使行政機關有裁量權，亦
      須事先曾有限期申請之要件存在，法條文義明確無可置疑
      。該安養中心之所有人92年9月28日以後即改為優印公司
      ，本案處分係於95年9月12日作成，訴願決定卻以88年7月
      l9日88府社福字第208808號函、92年8月4日之限期改善(
      此二者均在92年9月28日之前，係針對舊有之所有人而為
      之)及93年11月3日之限期改善(此部分已在92年9月28日之
      後，該安養中心之所有人已變更)，而認為被告均已事先
      曾有限期申請設立許可或辦理財團法人登記，然一係針對
      舊有所有人所為之限期通知，另一則係於原告已非負責人
      ，縱須收受通知，亦應以優印公司之董事長林毓柱為收受
      通知之相對人，原處分作成之後始能謂已有限期通知，作
      成原處分之前優印公司之唯一代表人林毓柱既未收受限期
      改善通知，係被告誤向原告為通知，則原處分之逕為公布
      名稱、勒令停辦及處以罰鍰即顯屬違反老人福利法第28條
      規定連續處罰並公告其名稱、令其停辦之前提要件(限期
      改善通知)，並據此進而誤為處罰原告之行政處分，顯有
      違法。
    5.依行政程序法第102條規定「行政機關作成限制或剝奪人
      民自由或權利之行政處分前，除已依第39條規定，通知處
      分相對人陳述意見或決定舉行聽證者外，應給予該處分相
      對人陳述意見之機會。但法規另有規定者，從其規定。」
      本件既無同法第39、103條之例外情形，而老人福利法亦
      無免除行政機關該通知義務之規定，優印公司之代表人林
      毓柱既未收受限期改善通知，其又如何能陳述意見？原處
      分顯屬不當。
    6.原處分乃依據老人福利法第28條規定，而該條規定之要件
      係以符合老人福利機構設立標準第6條第2項第1款「私立
      小型老人福利機構應符合下列規定之規模：一、養護機構
      或安養機構收容老人入數為5人以上、未滿50人。」為前
      提，但優印公司所有之該機構，其擁有4個門牌號碼，每1
      門牌號碼之建物內均有隔間，均為各自獨立之建物，而訴
      願決定書所載「且各戶相通，共同使用廚房空間，後方倉
      庫設有洗衣設備、堆積大量空床，縱設有4個門牌號碼仍
      屬同一養護中心」，顯有誤會，因其僅屬倉庫使用，且因
      現行建築法規及建築實務情形而言，每一獨立建築均有所
      謂之建蔽率保留部分空地之問題，且為法律強制規定，則
      該4戶獨立建物於建築之始即依規定保留後方之空地，則
      自無所謂須予以隔間之問題，其4戶後段空地相通之情形
      存在當屬建蔽率規定所應然，且建敝率空地隔間係依法所
      禁止。其每戶之主體建物既均屬獨立建物，每戶亦均僅有
      4位老人，而非5人，故其所經營者乃屬民間一般之商業經
      營行為，與老人福利機構設立標準第6條第2項第1款之要
      件不符，故根本無庸申請設立，更非老人福利法第28條規
      定之處分對象。
    7.綜上，原處分及訴願決定認事用法顯有違誤，請判決如聲
      明。
    (二)被告答辯之理由：
    1.按老人福利法第11條第1項規定「創辦第9條第1項老人福
      利機構，應以申請書載明下列事項，申請當地主管機關許
      可：一、名稱及地址。二、組織性質及管理計畫。三、經
      費來源及預算。四、業務性質及規模。五、創辦人姓名、
      地址及履歷。」第28條規定：「未經依法申請許可而成立
      老人福利機構者，處其負責人新台幣3萬元以上15萬元以
      下罰鍰，其經限期申請設立許可或辦理財團法人登記，逾
      期仍未辦理者，得按次連續處罰，並公告其名稱，且得令
      其停辦。」又老人福利機構設立標準第6條第2項第1款規
      定「私立小型老人福利機構應符合下列規定之規模：一、
      養護機構或安養機構：收容老人人數為5人以上、未滿50
      人。」
    2.原告所持理由，以其業於92年9月28日將優印安養中心所
      有土地、建物、軟硬體設施全部出售予優印公司，現其僅
      暫時受託處理事務，非該公司之負責人，被告未先予限期
      申請設立許可或辦理財團法人登記，即逕為公布名稱並勒
      令停辦；另原告受託機構有4個門牌號碼，每1門牌號碼之
      建物內僅有4名老人，無庸聲請設立云云。
    3.卷查本案，被告依據台中縣警察局烏日分局95年9月11日
      烏警行字第0950004050號函，舉發龍井鄉「優印安養中心
      」負責人甲○○○(即原告)涉違反老人福利法，擅於該處
      經營「優印安養中心」從事收容安養李張秀春等18位老人
      ，所僱用印尼、越南籍外勞擔任看護，並按月對老人家屬
      收取費用，違反老人福利法第28條規定，原告陳訴其非負
      責人，依台中縣烏日分局調查筆錄，在場之印尼、越南籍
      外勞、付費家屬指證歷歷，原告為實際執業負責人無誤。
    4.原告指稱其僅受優印公司負責人林毓柱單純暫時委託處理
      該機構相關事務，且原告早於92年9月28日即已將優印安
      養中心所有土地、建物、軟硬體設施之全部出售優印公司
      之負責人林毓柱，有買賣契約為證；案查，原告以優印安
      養中心相關軟硬體設備出售林毓柱以辯稱其非負責人乙節
      ，惟未訴明有關該中心係違規收容老人之犯行，其實際負
      責收受費用照顧老人之工作，另查該中心以2名老人家屬
      之名義聘僱4名外籍監護工，行使照顧老人之事證明確。
    5.又原告為優印公司董事，所持股份數佔百分之71，依據公
      司法第8條規定：「本法所稱公司負責人．．．在有限公
      司、股份有限公司為董事。」原告為該公司負責人無誤。
    6.經查原告係為累犯，曾以違反老人福利法之紀錄在台中縣
      龍井鄉○○村○○路新庄仔巷29之31號未經立案違法收容
      老人，被告業以88年7月19日88府社福字第208808號函處
      以5萬元罰鍰、限期6個月內改善在案，該址於90年7月1日
      門牌整編為現址：台中縣龍井鄉○○村○○路92號，該址
      被告從88年列管不定期排班稽查，89至91年間多次稽查在
      案，91年4月12日稽查該中心已歇業，即依規定結案；92
      年8月4日再次前去稽查，違規收容老人6名，限期2個月改
      善；同年10月29日復查該中心已歇業，故依規定結案，為
      防範該中心死灰復燃，93至94年亦多次至該中心稽查，除
      93年11月3日入內稽查外，其餘該中心皆無人開門應答，
      令人起疑，因而再次會同管區警察稽查，該中心亦採消極
      不配合態度，故95年9月6日警方申請搜索票始強行進入，
      本案依據違反老人福利法第28條規定，對原告處以罰鍰15
      萬元、公告名稱並令其停辦之處分，並無違誤。
    7.原告以其擁有4個門牌號碼，每1門牌號碼之獨立建物內均
      僅收容4位老人，與老人福利機構之要件不符，無庸申請
      設立之推詞，實乃故意曲解規定、迴避法令，本案4個門
      牌號碼88、90、92、96連號，門牌下方皆有「優印請按電
      鈴」同一字樣，該房屋相通，共同使用廚房空間，呈屬同
      一空間，現場查獲時，後間倉庫設有洗衣設備、堆積大量
      的空床，違規私營收容老人之事實，原告違法行為至為明
      確。
    8.綜上所述，原告之訴為無理由，請駁回原告之訴。
    理  由
一、按「創辦第9條第1項老人福利機構，應以申請書載明下列事
    項，申請當地主管機關許可：一、名稱及地址。二、組織性
    質及管理計畫。三、經費來源及預算。四、業務性質及規模
    。五、創辦人姓名、地址及履歷。」、「未經依法申請許可
    而成立老人福利機構者，處其負責人新台幣3萬元以上15萬
    元以下罰鍰，其經限期申請設立許可或辦理財團法人登記，
    逾期仍未辦理者，得按次連續處罰，並公告其名稱，且得令
    其停辦。」分別為老人福利法第11條第1項及第28條第1項所
    明定。又「私立小型老人福利機構應符合下列規定之規模：
    一、養護機構或安養機構：收容老人人數為5人以上、未滿
    50人。」老人福利機構設立標準第6條第2項第1款定有明文
    。
二、本件原告未經申請設立許可，擅自於台中縣龍井鄉○○村○
    ○路92號經營優印安養中心，從事收容安養業務，經台中縣
    警察局烏日分局犁份派出所於95年9月6日臨檢查獲違法收容
    18名老人，經該分局以95年9月11日烏警行字第0950004050
    號函向被告舉發，被告認原告自88年起業經數度查獲違規在
    案，已違反老人福利法第28條規定，乃以95年9月12日府社
    青字第0950254020號函裁處原告15萬元罰鍰，公布名稱並勒
    令停辦。原告不服，循序提起本件行政訴訟，主張其於92年
    9月28日即已將優印安養中心所有土地、建物及全部軟硬體
    設施出售予優印公司，其僅受優印公司負責人林毓柱委託處
    理該機構相關事務，其非優印安養中心之負責人，優印安養
    中心亦非其經營云云。
三、經查，原告未經申請設立許可，擅自於台中縣龍井鄉○○村
    ○○路92號經營優印安養中心，從事收容安養業務，經台中
    縣警察局烏日分局犁份派出所於95年9月6日臨檢查獲原告違
    法收容18名老人，並按月對老人家屬收取費用之事實，業據
    證人游振卿、賴英俊及外籍勞工西蒂、雅蒂證述原告為該安
    養中心之負責人在卷，有台中縣警察局烏日分局函及台中縣
    烏日分局調查筆錄附卷可稽，原告違章事實堪以認定。次查
    ，原告曾於88年6月24日經被告稽查小組於上址查獲違法收
    容老人，案經被告認已違反老人福利法第11條第1項，依同
    法第28條規定，以88年7月19日88府社福字第208808號函處5
    萬元罰鍰，限期6個月內改善設施設備立案營運（見訴願卷
    第68、69頁）；92年8月4日被告於同址再次查獲原告違規收
    容老人6名，乃限期2個月改善。93年11月3日被告再於同址
    查獲原告違規收容老人6名，亦限期2個月改善；95年4月12
    日被告於同址再次查獲原告收容4位老人，其上之負責人均
    記載為原告，況91年4月12日之紀錄表上之負責人簽名欄處
    並為原告所簽名，有各該檢查紀錄表附卷足憑（見訴願卷第
    15至20頁），是優印安養中心向來即由原告所經營，應可認
    定。原告雖提出林毓柱之印鑑證明、委託書及蓋有林毓柱印
    章之收費收據，主張其係受林毓柱之委託經營優印安養中心
    ，徵諸上開證據及說明，尚難為其有利之認定。至於該安養
    中心之土地、建物及軟硬體設施雖已出售予優印公司，惟優
    印公司之營業項目並未包括養護之項目，亦有該公司之基本
    資料查詢表附卷可考（見訴願卷第23頁），且老人安養中心
    應由老人福利機構或由財團法人經營，不得由以營利為目的
    之股份有限公司經營，是該安養中心之土地、建物及軟硬體
    設施雖均出售予優印公司，與原告為優印安養中心之實際經
    營者，並不生影響。另優印安養中心雖使用台中縣龍井鄉○
    ○村○○路88、90、92、96號4個門牌號碼之建築物，惟其
    各戶相通，共同使用廚房空間，後方倉庫設有洗衣設備、堆
    積大量空床，有建物相關位置圖一件附卷可佐（見原處分卷
    第56頁），顯見該4棟建物為該養護中心使用之範圍，並非
    設有4個養護中心。又其現場經查獲違法收容18名老人，符
    合老人福利機構設立標準第6條第2項第1款規定私立小型老
    人福利機構之規模，自應依法申請許可，原告主張不必申請
    許可，尚有誤會。再原告先前因違法經營安養中心，並經被
    告命其限期改善設施設備立案營運，已如前述，原告逾期未
    辦理申請設立許可或辦理財團法人登記，經被告再次查獲違
    規經營，作成裁處罰鍰15萬元，並公告名稱及命停辦之處分
    ，核無違誤，訴願決定遞予維持，亦無不合，原告起訴意旨
    請求撤銷，為無理由，應予駁回。至兩造其餘之主張和舉證
    ，與本件判決之結果無影，毋庸逐一加以論述，附此敘明。
四、據上論結，本件原告之訴為無理由，依行政訴訟法第195條
    第1項後段、第98條第3項前段，判決如主文。
中　　華　　民　　國　　96　　年　 　5　　月　 22  　 日
                第二庭審判長法  官　胡　國　棟
                            法  官　林　金　本
                            法  官　林　秋　華
以上正本證明與原本無異。
如不服本判決，應於判決送達後20日內向本院提出上訴書狀，其
未表明上訴理由者，應於提起上訴後20日內向本院提出上訴理由
書（須依對造人數附具繕本）；如於本判決宣示或公告後送達前
提起上訴者，應於判決送達後20日內補提上訴理由書（須附繕本
）。未表明上訴理由者，逕以裁定駁回。
提起上訴應預繳送達用雙掛號郵票390元（34元及5元郵票各10份
)。
中　　華　　民　　國　　96　　年　　5　　月　   25　  日
                            書記官  黃  靜  華
